ACORDAO-COMPLETO-2496785

ACÓRDÃO 6878/2022 ATA 38/2022 - SEGUNDA CÂMARA

VISTOS, relatados e discutidos estes autos referentes à Tomada de Contas Especial instaurada pelo Comando da 10ª Região Militar, tendo como responsáveis os Srs. Edson Lunardi (chefe da Seção de Inativos e Pensionistas) , Marcos Aurélio Silveira de Oliveira (chefe substituto da Seção de Inativos e Pensionistas) , Márcio Franco Alvarenga (Adjunto da Seção de Inativos) e Alcidina Dias de Oliveira (beneficiária da pensão militar instituída pelo 2º Tenente Vicente Fausto de Oliveira) , em razão do pagamento de parcelas indevidas de pensão militar por parte dos aludidos gestores, e recebidas indevidamente pela referida pensionista.
ACORDAM os Ministros do Tribunal de Contas da União, reunidos em sessão da 2ª Câmara, ante as razões expostas pelo Relator, em: 
9.1. excluir o nome da Sra. Alcidina Dias de Oliveira e dos Srs. Edson Lunardi e Marcos Aurélio Silveira de Oliveira do rol de responsáveis da presente Tomada de Contas Especial;
9.2. com fundamento nos arts. 1º, inciso I, 16, inciso III, alínea "c", 19, caput, e 23, inciso III, da Lei 8.443/1992, julgar irregulares as contas do Sr. Márcio Franco Alvarenga, condenando-o ao pagamento das importâncias a seguir especificadas, atualizadas monetariamente e acrescidas dos juros de mora, calculados a partir das datas discriminadas até a do efetivo recolhimento, com a fixação do prazo de 15 (quinze) dias, a contar da notificação, para comprovar, perante o Tribunal (art. 214, inciso III, alínea "a", do Regimento Interno/TCU) , o recolhimento da dívida ao Tesouro Nacional, na forma prevista na legislação em vigor:
	Data
	Valor original (R$) 

	01/09/2005
	927,09

	03/10/2005
	926,13

	01/11/2005
	1.038,02

	01/12/2005
	2.132,82

	02/01/2006
	1.044,66

	01/02/2006
	1.036,04

	01/03/2006
	1.040,35

	03/04/2006
	1.040,35

	02/05/2006
	1.040,35

	01/06/2006
	1.040,35

	03/07/2006
	1.040,35

	01/08/2006
	1.038,20

	01/09/2006
	1,144,91

	02/10/2006
	1.144,48

	01/11/2006
	1.144,48

	01/12/2006
	2.329,24

	02/01/2007
	1.149,22

	01/02/2007
	1.149,22

	01/03/2007
	1.149,22

	02/04/2007
	1.149,22

	02/05/2007
	1.149,22

	01/06/2007
	1.149,22

	02/07/2007
	1.149,22

	01/08/2007
	1.149,22

	03/09/2007
	1.149,22

	01/10/2007
	1.149,22

	01/11/2007
	1.149,22

	03/12/2007
	2.333,98

	02/01/2008
	1.149,22

	01/02/2008
	1.149,22

	03/03/2008
	1.149,22

	01/04/2008
	1.149,22

	02/05/2008
	1.149,22

	02/06/2008
	1.709,36

	01/07/2008
	1.261,25

	01/08/2008
	1.317,26

	01/09/2008
	1.317,26

	01/10/2008
	1.317,26

	03/11/2008
	1.375,14

	01/12/2008
	2.792,81

	02/01/2009
	1.375,14

	02/02/2009
	1.375,14

	02/03/2009
	1.375,14

	01/04/2009
	1.375,14

	04/05/2009
	1.375,14

	01/06/2009
	1.375,14

	01/07/2009
	1.375,14

	03/08/2009
	1.512,37

	01/09/2009
	1.512,37

	01/10/2009
	1.512,37

	03/11/2009
	1.512,37

	01/12/2009
	3.071,52

	04/01/2010
	1.512,37

	01/02/2010
	1.512,37

	01/03/2010
	1.512,37

	01/04/2010
	1.512,37

	02/05/2010
	1.512,37

	01/06/2010
	1.512,37

	01/07/2010
	1.512,37

	02/08/2010
	1.661,74

	01/09/2010
	1.661,74

	01/10/2010
	1.661,74

	01/11/2010
	1.661,74

	01/12/2010
	3.374,88

	03/01/2011
	1.661,74

	01/02/2011
	1.661,74

	01/03/2011
	1.661,74

	01/04/2011
	1.661,74

	02/05/2011
	1.661,74

	01/06/2011
	1.661,74

	01/07/2011
	1.661,74

	01/08/2011
	1.661,74

	01/09/2011
	1.661,74

	03/10/2011
	1.661,74

	01/11/2011
	1.661,74

	01/12/2011
	3.374,88

	02/01/2012
	1.661,74

	01/02/2012
	1.661,74

	01/03/2012
	1.661,74

	02/04/2012
	1.661,74

	01/05/2012
	1.661,74

	01/06/2012
	1.661,74

	02/07/2012
	1.661,74

	01/08/2012
	1.661,74

	03/09/2012
	1.661,74

	01/10/2012
	1.661,74

	01/11/2012
	1.661,74

	03/12/2012
	3.374,88

	02/01/2013
	1.661,74

	01/02/2013
	1.661,74

	01/03/2013
	1.661,74

	01/04/2013
	1.813,92

	02/05/2013
	1.813,92

	03/06/2013
	1.813,92

	01/07/2013
	1.813,92

	01/08/2013
	1.813,92

	01/09/2013
	1.813,92

	01/10/2013
	1.813,92

	01/11/2013
	1.813,92

	02/12/2013
	3.683,93

	02/01/2014
	1.813,92

	01/02/2014
	1.813,92

	03/03/2014
	1.813,92

	01/04/2014
	1.980.09

	01/05/2014
	1.980.09

	0/06/2014
	1.980.09

	01/07/2014
	1.980.09

	01/08/2014
	1.980.09

	01/09/2014
	1.980.09

	01/10/2014
	1.980.09

	03/11/2014
	1.980.09

	01/12/2014
	4.021,42

	02/02/2015
	1.980,09

9.3. aplicar ao Sr. Márcio Franco Alvarenga a multa prevista no art. 57 da Lei 8.443/1992, no valor de R$ 40.000,00 (quarenta mil reais) , fixando-lhe o prazo de 15 (quinze) dias, a contar da notificação, para que comprove, perante o Tribunal (art. 214, inciso III, alínea "a", do Regimento Interno/TCU) , o recolhimento da dívida ao Tesouro Nacional, atualizada monetariamente desde a data deste Acórdão até a do efetivo recolhimento, se for paga após o vencimento, na forma da legislação em vigor:
9.4. autorizar, caso requerido, nos termos do art. 26 da Lei 8.443/1992 c/c o art. 217 do Regimento Interno/TCU, o parcelamento das dívidas em até 36 (trinta e seis) parcelas mensais e sucessivas, sobre as quais incidirão os correspondentes acréscimos legais (débito: atualização monetária e juros de mora; multa: atualização monetária) , esclarecendo ao responsável que a falta de pagamento de qualquer parcela importará no vencimento antecipado do saldo devedor, sem prejuízo das demais medidas legais;
9.5. autorizar, desde logo, a cobrança judicial das dívidas, caso não atendida a notificação, nos termos do art. 28, inciso II, da Lei 8.443/1992;
9.6. enviar cópia deste acórdão à Procuradoria da República no Estado do Ceará, nos termos do art. 16, § 3º, da Lei 8.443/1992, bem como ao Comando da 10ª Região Militar, para ciência.

Tomada de Contas Especial instaurada pelo Comando da 10ª Região Militar, tendo como responsáveis os Srs. Edson Lunardi (chefe da Seção de Inativos e Pensionistas), Marcos Aurélio Silveira de Oliveira (chefe substituto da Seção de Inativos e Pensionistas), Márcio Franco Alvarenga (Adjunto da Seção de Inativos) e Alcidina Dias de Oliveira (beneficiária da pensão militar instituída pelo 2º Tenente Vicente Fausto de Oliveira), em razão do pagamento de parcelas indevidas de pensão militar por parte dos aludidos gestores, e recebidas indevidamente pela referida pensionista.

Segunda Câmara

Comando da 10ª Região Militar.

3. Responsáveis: Alcidina Dias de Oliveira (XXX.406.491-XX); Edson Lunardi (XXX.136.897-XX); Márcio Franco Alvarenga (XXX.517.817-XX); e Marcos Aurélio Silveira de Oliveira (XXX.209.357-XX).

13.1. Ministros presentes: Bruno Dantas (Presidente) e Antonio Anastasia.
13.2. Ministros-Substitutos convocados: Marcos Bemquerer Costa (Relator) e Weder de Oliveira.

MARCOS BEMQUERER

Transcrevo, a seguir, com pequenos ajustes de forma, a instrução produzida pela Secretaria de Controle Externo de Tomada de Contas Especial - SecexTCE, a qual passa a integrar o presente Relatório:
"1.	Trata-se de Tomada de Contas Especial instaurada, pelo Centro de Controle Interno do Exército, em desfavor dos Srs. Edson Lunardi (CPF XXX.136.897-XX) , Chefe da Seção de Inativos e Pensionistas da 10ª Região Militar - SIP-10; Marcos Aurélio Silveira de Oliveira (CPF XXX.209.357-XX) , Chefe Substituto da Seção de Inativos e Pensionistas da 10ª Região Militar - SIP-10; e Sra. Alcidina Dias de Oliveira, em razão do pagamento indevido de cota-parte de pensão militar, no período de 1º/8/2005 a 31/12/2014.
HISTÓRICO	
2.	Compulsando os autos, verificou-se que, preliminarmente, foram instauradas duas sindicâncias para apuração dos fatos. A primeira, foi realizada no âmbito do Comando da 9ª Região Militar (Campo Grande-MS) , no período de 21/7/2015 a 17/8/2015 (peça 9, p. 23-26) . Por seu turno, a segunda ocorreu no Comando da 10ª Região Militar (Fortaleza-CE) , entre 25/1/2016 a 25/2/2017 (peça 10, p. 11-14) . Contudo, esses instrumentos de apuração não apontaram os responsáveis pelo dano ao erário.
3.	Com vistas a contextualizar e facilitar a compreensão dos fatos, cabe trazer a lume o histórico sumariado pelo órgão de controle interno, conforme excerto abaixo reproduzido (peça 22, p. 4-7) :
'2.1. Em 30 de setembro de 2004, a 2ª Vara de Família da Comarca de Campo Grande-MS julgou procedente a Ação Negatória de Filiação Paterna de INDIRA SANDILA DIAS DE OLIVEIRA e SABRINA DIAS DE OLIVEIRA, filhas de VICENTE FAUSTO DE OLIVEIRA e ALCIDINA DIAS DE OLIVEIRA, e determinou a retificação dos registros de nascimento, conforme demonstrado nas novas certidões anexas (fls. 302 a 306) . Posteriormente foi recorrido ao Tribunal de Justiça, que manteve a decisão da 1ª instância, conforme o acórdão de 9 de maio de 2005 (fls. 295 a 301) .
2.2. Em 5 de julho de 2005, a Sra. SUZANA VAZ DA COSTA e MARIZA DE OLIVEIRA PONTE, filhas do primeiro casamento do 2º Tenente VICENTE FAUSTO DE OLIVEIRA, autoras do referido processo, informaram o julgamento da ação e requereram administrativamente a Seção do Serviço de Inativos e Pensionistas da 10ª Região Militar (SSIP/10) , em Fortaleza-CE, a alteração na distribuição das cotas-partes da pensão militar deixada pelo seu pai a Sra. ALCIDINA, referente às cotas-partes das filhas que perderam tal condição (fls. 291, 293 e 294) .
2.3. Em 28 de julho de 2005, a Assessoria Jurídica da 10ª RM emitiu o PARECER N° 149-Ass Jur/l0. Para dirimir dúvidas suscitadas pelo Chefe da Seção de Serviço de Inativos e Pensionistas sobre o requerimento administrativo impetrado pelas pensionistas SUZANA VAZ DA COSTA e MARIZA DE OLIVEIRA PONTE (fls. 307 a 310) .
2.4. Em 1º de agosto de 2005, a Seção do Serviço de Inativos e Pensionistas expediu a Nota para Boletim n° 285-SS2.2-SIP/10, de 10 de agosto de 2005, que foi publicada no Boletim Regional n° 147, de 3 de agosto de 2005, da 10ª Região Militar (fls. 400 e 401) , onde o Comando da Região determinou que a SIP/l0 e a Seção de Pagamento de Pessoal (SPP/10) procedessem as alterações nas cotas-partes das pensionistas SUZANA VAZ DA COSTA e MARIZA DE OLIVEIRA PONTE de 1/8 (um oitavo) para 1/4 (um quarto) e da Sra. ALCIDINA DIAS DE OLIVEIRA de 6/8 (seis oitavos) para 2/4 (dois quartos) , em virtude da exclusão de suas filhas INDIRA SANDILA DIAS DE OLIVEIRA e SABRINA DIAS DE OLIVEIRA (fls. 341 a 342) . Conforme citado no relatório da TCE e que se pode verificar nas fichas financeiras do ano de 2005 das pensionistas SUZANA e MARIZA (fls. 338 a 339) , foram realizadas as alterações das cotas-partes das mesmas. O que não aconteceu com a pensionista ALCIDINA.
2.5. Em 2014, uma Equipe de Exame de Pegamento de Pessoal da 10ª Região Militar constatou a irregularidade (fl. 411) e, em consequência, a Seção do Serviço de Inativos e Pensionistas da 10ª Região Militar, atendendo o despacho concessório do Comandante da 10ª Região Militar, publicado no Boletim Regional n° 147, de 3 de agosto de 2005, emitiu a Apostila nº 274/14-SS!P/10, de 20 de novembro de 2014, reduzindo de 6/8 (seis oitavos) para 2/4 (dois quartos) as cotas-partes da Sra. ALCIDINA DIAS DE OLIVEIRA, a partir de 10 de agosto de 2005 (fl. 028) .
2.6. Em 24 de novembro de 2014, o Chefe da SSIP/10 emitiu o Documento Interno do Exército n° 1485-SPMil/SSIP/10, de 24 de novembro de 2014, remetendo anexo a Apostila n° 274/14-SSIP/10, de 20 de novembro de 2014, com a redução das cotas-partes, ao Chefe da Seção do Serviço de Inativos e Pensionistas do Comando da 9ª Região Militar (SSIP/9) , Campo Grande-MS, órgão de vinculação da pensionista ALCIDINA (fl. 027) .
2.7. Em janeiro de 2015, a SSIP/9 realizou a redução de pensão conforme a referida apostila, e solicitou ao Ordenador de Despesas do Comando da 9° Região Militar os cálculos e atualização dos valores recebidos a maior pela pensionista ALCIDINA DIAS DE OLIVEIRA, no período de 1º de agosto de 2005 a 31 de dezembro de 2014 (fl. 023) .
2.8. Em 28 de maio de 2015, o Chefe da SSIP/9 emitiu o Documento Interno do Exército n°139-SECT.1/SSIP/Cmdo 9ª RM, de 28 de maio de 2015, encaminhando documentação anexa referente à pensionista ALCIDINA. Para fim de instauração de sindicância, com o objetivo de se obter o ressarcimento dos valores pagos a maior, no período de 1º de agosto de 2005 a 31 de dezembro de 2014, e apurar possível responsabilidade pelo prejuízo ao Erário (fls. 022 a 116) .
2.9. Em 18 de junho de 2015, o Comandante da 9ª Região Militar emitiu a Portaria n° 022-AAAJ.MO/9-Sind, de 18 de junho de 2015, que instaurou a sindicância com o objetivo de se obter da Sra. ALCIDINA DIAS DE OLIVEIRA o reconhecimento e a restituição dos valores recebidos a maior no período de 1º de agosto de 2005 a 31 de dezembro de 2014 e apurar responsabilidade pelo possível prejuízo ao Erário (fl. 021) .
2.10. Em 2 de setembro de 2015, o Comandante da 9ª RM acolhe o parecer do sindicante sobre a não evidenciação da má-fé por parte da beneficiada. Que esta não reconhece a dívida apurada no valor de R$ 245.821,92 (duzentos e quarenta e cinco mil, oitocentos e vinte um reais e noventa e dois centavos) . E a sugestão de encaminhamento da solução à Seção do Serviço de Inativos e Pensionistas do Comando da Região Militar para apurar as responsabilidades daqueles agentes da administração e determina à Seção do Serviço de Inativos e Pensionistas do Comando da 9ª Região Militar, dentre outras, as seguintes medidas administrativas:
- notificar a Sra. ALCIDINA DIAS DE OLIVEIRA da solução dada à sindicância; e
- remeter os autos do processo à SSIP/10, em Fortaleza-CE, para verificar a possibilidade da instauração de urna nova sindicância, a fim de apurar responsabilidade dos agentes da administração daquele órgão, envolvidos no caso em tela (fls. 150 a 155) .
2.11. Em 25 de janeiro de 2016, o Comandante da 10ª RM emitiu a Portaria nº 084/2015-Sind-Asse Ap Jur/10, que instaurou uma sindicância com o objetivo de apurar responsabilidades dos agentes da administração envolvidos no processo (fl. 320) .
2.12. Em 26 de fevereiro de 2016, a encarregada da sindicância conclui que por ter decorridos mais de 11 (onze) anos do fato, não foi possível localizar os agentes da administração responsáveis pelo descumprimento da ordem determinada no Boletim Regional n. 147, de 3 de agosto de 2005, e que, considerando o que dispõe o artigo 54 da Lei 9.784, de 29 de janeiro de 1999, é de parecer que os valores apurados devem ser imputados a União (fls. 363 a 364) .
2.13. Em 25 de abril de 2016, a 10ª Inspetoria de Contabilidade e Finanças do Exército anuiu o entendimento da sindicância do Comando da 10ª Região Militar e emitiu a Memória para Decisão nº 019-1ª Seção/10ª ICFEx e, em 15 de maio de 2016, encaminhou para o Centro de Controle Interno do Exército (CCIEx) para consulta sobre o assunto (fis. 448 a 454) .
2.14. Em 20 de dezembro de 2016, o CCIEx recomendou diligências complementares ou instauração de nova sindicância, com vista a identificação e alcance dos agentes da administração que, por ação ou omissão, dolo ou culpa, tenham dado causa ao dano (fls. 397 a 398) .
2.15. Em 13 de janeiro de 2017, o Comandante da 10ª RM determinou diligências complementares, conforme recomendado pelo Centro de Controle Interno (fls. 394 a 396) .
2.16. Em 25 de fevereiro de 2017, em relatório de diligências complementares à Sindicância instaurada com a Portaria no 084/2015-Sind-Asse Ap Jur/10, de 25 de janeiro de 2016, o sindicante, novamente, chega a conclusão de que não foi possível identificar os agentes da administração responsáveis pelo descumprimento da ordem emanada no Boletim Regional n. 147-Cmdo 10ª RM, de 3 de agosto de 2005 (fl. 424) .
2.17. Em 14 de marco de 2017, o Comando da 10ª RM acolheu o parecer do sindicante no sentido de não ser possível imputar o débito aos integrantes da SSIP/10 e que o prejuízo devia ser imputado a União (fis. 426 a 428) .
2.18. Em 21 de fevereiro de 2018, por entender que há os pressupostos, o Comandante do Exército determinou a instauração de Tornada de Contas Especial no Comando da 10ª Região Militar, com a Portaria nº 180-Cmt Ex, publicada no Boletim de Acesso Restrito do Exército nº 2, de 28 de fevereiro de 2018, com a finalidade de averiguar as responsabilidades por ocorrência de dano a administração pública federal com a apuração de fatos, a quantificação do dano, a identificação dos responsáveis e, ao cabo, a obtenção do respectivo ressarcimento (fls. 005 a 006) .'
4.	O fundamento para a instauração da Tomada de Contas Especial, nos termos do Relatório de Tomada de Contas Especial (peça 18) , foi:
' (...) o pagamento a maior à pensionista, Sra. Alcidina Dias de Oliveira, em função do não cumprimento por partes de agentes do Comando da 10ª Região Militar - Cmdo 10ª RM, de ordem publicada no Boletim Regional nº 147, de 03 de agosto de 2005, de informar à Seção de Inativos e Pensionistas da 9ª Região Militar (SIP/9) a ordem judicial transitada em julgado para redução da pensão militar referente à pensionista supracitada, viúva do 2° Ten Refm Vicente Fausto Ferreira, falecido em 21 de agosto de 1985, fato que se encontra demonstrado na documentação constante do processo, conforme Portaria nº 022 - AAAJ .MO-9-Sind , de 18 de junho de 2015 (fl. 21) , do Comandante da 9ª Região Militar, da Portaria nº 84/20 15-Sind-Asse Ap Ass Ju r/10, do Comandante da 10ª Região Militar, de 25 de janeiro de 2016 (fl. 320) , do DIEx nº 1144-SAPes/CCIEx, de 20 de dezembro de 2016 (fls. 397 a 398) , no relatório complementar de 25 de fevereiro de 2017.'
5.	Por meio das comunicações constantes da peça 14, p. 30-34 e peça 15, p. 15-19 e 21-25, o órgão instaurador notificou os responsáveis para apresentação de justificativas ou ressarcimento aos cofres públicos. Contudo, as justificativas apresentadas (peça 15, p. 1-13 e 26-41 e peças 19 e 20) não foram acolhidas pelo tomador de contas (peça 18, p. 11) .
6.	No Relatório de TCE, concluiu-se que o prejuízo importaria em R$ 184.047,71, imputando-se a responsabilidade a Sra. Alcidina Dias de Oliveira, pensionista, solidariamente, com os Srs. Edson Lunardi e Marcos Aurélio Silveira de Oliveira, respectivamente, Chefe e Substituto da Seção de Inativos e Pensionistas da 10ª Região Militar, em razão de não ter elaborado nem enviado à Seção de Inativos e Pensionistas da 9ª Região Militar a apostila ao título de pensão militar da beneficiária do instituidor com a redução da cota-parte correspondente, o que resultou no pagamento a maior da pensionista, no período compreendido entre 1º/8/2005 a 31/12/2014 (peça 18) .
7.	Contudo, o Relatório de Auditoria 2/SAPes-2018 (peça 22) , do Centro de Controle Interno do Exército divergiu do tomador de contas no que concerne à imputação das responsabilidades, haja vista que somente o Sr. Marcos Aurélio Silveira de Oliveira permaneceu no rol de responsáveis, solidariamente, com a pensionista, Sra. Alcidina Dias de Oliveira. Além disso, restou arguida a prescrição do débito, nos termos do art. 6º da Instrução Normativa TCU 71/2012. Após serem emitidos o Certificado de Auditoria (peça 21) , o Parecer do Dirigente (peça 23) , o Pronunciamento do Comandante do Exército (peça 24) e o Pronunciamento Ministerial (peça 25) , o processo foi remetido a esse Tribunal.
8.	Na instrução seguinte (peça 27) , analisando-se os documentos nos autos, concluiu-se pela necessidade de realização de citação dos Srs. Edson Lunardi (CPF XXX.136.897-XX) ; Marcos Aurélio Silveira de Oliveira (CPF XXX.209.357-XX) ; e Márcio Franco Alvarenga (CPF XXX.517.817-XX) e da Sra. Alcidina Dias de Oliveira (CPF XXX.406.491-XX) :
Ocorrência: Pagamento a maior de cota-parte de pensão militar, no período de 10/8/2005 a 31/12/2014, a Sra. Alcidina Dias de Oliveira.
Responsáveis: Edson Lunardi (CPF XXX.136.897-XX) ; Marcos Aurélio Silveira de Oliveira (CPF XXX.209.357-XX) ; e Márcio Franco Alvarenga (CPF XXX.517.817-XX) .
Conduta do Sr. Edson Lunardi:
Omissão no dever de expedição de apostila de alteração de cota-parte ao título de pensão da Sra. Alcidina Dias de Oliveira e de remessa à Seção de Inativos e Pensionistas da 9ª Região Militar, órgão pagador de vinculação da supramencionada pensionista, conforme determinado pela Nota para Boletim 285-SS2.2-SIP/10, publicada no Boletim Regional 147/2005, de 3/8/2005.
Conduta do Sr. Marcos Aurélio Silveira de Oliveira:
Omissão no dever de expedição de apostila de alteração de cota-parte ao título de pensão da Sra. Alcidina Dias de Oliveira e de remessa à Seção de Inativos e Pensionistas da 9ª Região Militar, órgão pagador de vinculação da supramencionada pensionista, conforme determinado pela Nota para Boletim 285-SS2.2-SIP/10, publicada no Boletim Regional 147/2005, de 3/8/2005.
Conduta do Sr. Márcio Franco Alvarenga:
Omissão no dever de expedição de apostila de alteração de cota-parte ao título de pensão da Sra. Alcidina Dias de Oliveira e de remessa à Seção de Inativos e Pensionistas da 9ª Região Militar, órgão pagador de vinculação da supramencionada pensionista, conforme determinado pela Nota para Boletim 285-SS2.2-SIP/10, publicada no Boletim Regional 147/2005, de 3/8/2005.
Ocorrência: Recebimento a maior de cota-parte de pensão militar, no período de 10/8/2005 a 31/12/2014.
Responsável: Sra. Alcidina Dias de Oliveira (CPF XXX.406.491-XX) .
Conduta da Sra. Alcidina Dias de Oliveira:
Não informar à Seção de Inativos da 9ª Região Militar que a Decisão Judicial (Processo 001.03.003940-2) , da 2ª Vara de Família do Tribunal de Justiça do Estado do Mato Grosso do Sul, determinou a exclusão da filiação paterna do registro de nascimento de seus filhos, que eram beneficiários da pensão do Sr. Vicente Fausto de Oliveira.
Débito
	Data
	Valor original (R$) 

	01/09/2005
	927,09

	03/10/2005
	926,13

	01/11/2005
	1.038,02

	01/12/2005
	2.132,82

	02/01/2006
	1.044,66

	01/02/2006
	1.036,04

	01/03/2006
	1.040,35

	03/04/2006
	1.040,35

	02/05/2006
	1.040,35

	01/06/2006
	1.040,35

	03/07/2006
	1.040,35

	01/08/2006
	1.038,20

	01/09/2006
	1,144,91

	02/10/2006
	1.144,48

	01/11/2006
	1.144,48

	01/12/2006
	2.329,24

	02/01/2007
	1.149,22

	01/02/2007
	1.149,22

	01/03/2007
	1.149,22

	02/04/2007
	1.149,22

	02/05/2007
	1.149,22

	01/06/2007
	1.149,22

	02/07/2007
	1.149,22

	01/08/2007
	1.149,22

	03/09/2007
	1.149,22

	01/10/2007
	1.149,22

	01/11/2007
	1.149,22

	03/12/2007
	2.333,98

	02/01/2008
	1.149,22

	01/02/2008
	1.149,22

	03/03/2008
	1.149,22

	01/04/2008
	1.149,22

	02/05/2008
	1.149,22

	02/06/2008
	1.709,36

	01/07/2008
	1.261,25

	01/08/2008
	1.317,26

	01/09/2008
	1.317,26

	01/10/2008
	1.317,26

	03/11/2008
	1.375,14

	01/12/2008
	2.792,81

	02/01/2009
	1.375,14

	02/02/2009
	1.375,14

	02/03/2009
	1.375,14

	01/04/2009
	1.375,14

	04/05/2009
	1.375,14

	01/06/2009
	1.375,14

	01/07/2009
	1.375,14

	03/08/2009
	1.512,37

	01/09/2009
	1.512,37

	01/10/2009
	1.512,37

	03/11/2009
	1.512,37

	01/12/2009
	3.071,52

	04/01/2010
	1.512,37

	01/02/2010
	1.512,37

	01/03/2010
	1.512,37

	01/04/2010
	1.512,37

	02/05/2010
	1.512,37

	01/06/2010
	1.512,37

	01/07/2010
	1.512,37

	02/08/2010
	1.661,74

	01/09/2010
	1.661,74

	01/10/2010
	1.661,74

	01/11/2010
	1.661,74

	01/12/2010
	3.374,88

	03/01/2011
	1.661,74

	01/02/2011
	1.661,74

	01/03/2011
	1.661,74

	01/04/2011
	1.661,74

	02/05/2011
	1.661,74

	01/06/2011
	1.661,74

	01/07/2011
	1.661,74

	01/08/2011
	1.661,74

	01/09/2011
	1.661,74

	03/10/2011
	1.661,74

	01/11/2011
	1.661,74

	01/12/2011
	3.374,88

	02/01/2012
	1.661,74

	01/02/2012
	1.661,74

	01/03/2012
	1.661,74

	02/04/2012
	1.661,74

	01/05/2012
	1.661,74

	01/06/2012
	1.661,74

	02/07/2012
	1.661,74

	01/08/2012
	1.661,74

	03/09/2012
	1.661,74

	01/10/2012
	1.661,74

	01/11/2012
	1.661,74

	03/12/2012
	3.374,88

	02/01/2013
	1.661,74

	01/02/2013
	1.661,74

	01/03/2013
	1.661,74

	01/04/2013
	1.813,92

	02/05/2013
	1.813,92

	03/06/2013
	1.813,92

	01/07/2013
	1.813,92

	01/08/2013
	1.813,92

	01/09/2013
	1.813,92

	01/10/2013
	1.813,92

	01/11/2013
	1.813,92

	02/12/2013
	3.683,93

	02/01/2014
	1.813,92

	01/02/2014
	1.813,92

	03/03/2014
	1.813,92

	01/04/2014
	1.980.09

	01/05/2014
	1.980.09

	0/06/2014
	1.980.09

	01/07/2014
	1.980.09

	01/08/2014
	1.980.09

	01/09/2014
	1.980.09

	01/10/2014
	1.980.09

	03/11/2014
	1.980.09

	01/12/2014
	4.021,42

	02/02/2015
	1.980,09

Valor atualizado do débito em 30/10/2018: R$ 294.276,60 (peça 26) .
9.	Em cumprimento ao pronunciamento da unidade (peça 29) , as citações foram promovidas, conforme quadro abaixo: 
 (...) 
10.	Na instrução subsequente (peça 51) , após análise das alegações de defesa apresentadas, foi proposto o julgamento pela irregularidade das contas do Sr. Márcio Franco Alvarenga e da Sra. Alcidina Dias de Oliveira, condenando-os, solidariamente, ao pagamento do débito, por conta das irregularidades concernentes ao pagamento/recebimento indevido de cota-parte de pensão militar. Por seu turno, acolheu-se as alegações de defesa apresentadas pelos Srs. Edson Lunardi e Marcos Aurélio Silveira de Oliveira, retirando-os do polo passivo desta Tomada de Contas Especial.
11.	Contudo, o Ministério Público de Contas concluiu, preliminarmente, pela necessidade de realização de diligência à Secretaria de Fiscalização de Pessoal - Sefip e ao órgão jurisdicionado, com vistas a dirimir as dúvidas suscitadas naquele instrumento (peça 54) :
'Posto isso, manifesto-me no sentido de que, preliminarmente, seja efetuada diligência à unidade especializada do TCU, a Secretaria de Fiscalização de Pessoal - Sefip, no intuito de esclarecer as questões suscitadas neste parecer, bem como colher sua manifestação sobre a matéria examinada neste processo, inclusive acerca da incidência da Súmula nº 106 ao caso concreto, se for o caso, hipótese que não foi abordada na instrução da SecexTCE.
Ademais, a importância de se buscar o pronunciamento da Sefip também diz respeito ao fato de que as alterações no pagamento da pensão que deram ensejo ao suposto débito investigado neste feito decorrem da exclusão da condição de pensionistas - em razão de pronunciamento judicial declaratório de inexistência de paternidade - das filhas da Sra. Alcidina Dias de Oliveira (Indira Sandila Dias de Oliveira e Sabrina Dias de Oliveira) , não estando claro se a pensão era paga diretamente a essas filhas (o que seria o correto, a meu ver) , ou se eram depositadas em nome da viúva. A depender do resultado da diligência para dirimir esse ponto, a responsabilização pelo ressarcimento dos valores indevidos deveria recair sobre essas filhas, e não sobre a Sra. Alcidina.'
12.	Em cumprimento ao Despacho do Ministro Relator (peça 55) , os autos foram enviados à Sefip para que a unidade especializada se manifestasse acerca das questões suscitadas pelo Ministério Público de Contas (peça 54) .
13.	Por seu turno, a Sefip, atendendo à determinação do Ministro Relator, manifestou-se nos seguintes termos (peça 58) :
'11. Ante o exposto, cumpre-nos prestar os seguintes esclarecimentos:
a) em consultas às bases de dados deste Tribunal, detectou-se que o ato inicial de pensão militar instituída em favor de Alcidina Dias de Oliveira, Suzana Vaz da Costa e Mariza de Oliveira Ponte, submetido a registro pelo modelo convencional, foi apreciado pela legalidade no âmbito do TC-Processo 002.362/1986-4, conforme consta na Ata da Sessão Plenária Nº 83, de 11/11/1986 (peça 56) . Todavia, cabe destacar que não se identificou julgamento ou envio ao Tribunal de ato de alteração de concessão das aludidas pensões, não havendo que se falar em revisão de ofício ou prazo decadencial de cinco anos desse ato de alteração;
b) considerando que a Unidade que instruiu a TCE concluiu pela ausência de boa-fé da Sra. Alcidina Dias de Oliveira (peça 51, p. 20-21) e que as irregularidades que ensejaram os pagamentos indevidos já foram sanadas, bem como decorreram essencialmente de erro operacional da Administração Pública, entende-se que o julgamento do ato de alteração das pensões militares em questão (pendente de envio por parte da unidade jurisdicionada) não terá implicações jurídicas no débito ora apurado, não sendo, no caso concreto, situação da aplicação da Sumula 106 do TCU;
c) considera-se oportuno que o Tribunal, quando do julgamento desta TCE, determine à unidade jurisdicionada que providencie o cadastro, no sistema e-Pessoal, do ato de alteração de concessão da aludida pensão militar, conforme estabelece atualmente o art. 2º, § 1°, "i", da IN-TCU 78, de 21/3/2018;
d) encaminhar os autos à SecexTCE para prosseguimento do feito, em atenção às orientações constante no despacho do Ministro-Relator (peça 55) .'
14.	Na instrução anterior (peça 61) , após instrução técnica da Sefip (peça 58) , discorreu-se acerca das evidências de que a pensão recebida pela Sra. Alcidina Dias de Oliveira, no período de 1º/8/2005 a 31/12/2014, compreendia as cotas-parte de suas filhas adotivas, Sras. Indira Sandila Dias de Oliveira e Sabrina Dias de Oliveira.
15.	Entretanto, em atendimento ao suscitado no âmbito do Parecer do Ministério Público de Contas (peça 54) , propôs-se a realização de diligência à 10ª Região Militar do Comando Militar do Nordeste - Exército Brasileiro para que fosse informado a esta Corte de Contas se a pensão militar efetivamente recebida pela Sra. Alcidina compreendia as cotas-parte de suas filhas ou se elas recebiam, individualmente, suas cotas-parte e que fossem encaminhados documentos comprobatórios da situação objeto da resposta à diligência.
16.	Por meio do Ofício 13339/2021-TCU, de 21/1/2021, efetuou-se a diligência proposta.
EXAME TÉCNICO
17.	Em resposta, o Comando da 10ª Região Militar encaminhou o Ofício 88-SPMEAP/ SSIP/10, de 18/2/2021 (peça 67) , no qual informa que a pensão militar efetivamente recebida pela pensionista Alcidina Dias de Oliveira, no período de 1/8/2005 a 31/12/2014, compreende a sua cota parte somada com as cotas-partes de suas filhas adotivas. Assim, as filhas da supracitada pensionista nunca receberam suas cotas-partes diretamente pelo Exército Brasileiro.
18.	Informa, ainda, o encaminhamento das fichas financeiras do período compreendido entre os anos de 2005-2014, bem como as tabelas de valores dos soldos vigentes no período considerado, documentos estes que estão acostados às peças 68-78, 84-96 e 99-108.
19.	Considerando que, conforme manifestação da Sefip (peça 58) , o julgamento do ato de alteração das concessões das pensões militares, o qual deveria ter sido enviado ao TCU pelo sistema Sisac, em 2005, consoante determinava à época a IN-TCU 44/2002, não terá implicações jurídicas no débito ora apurado e que a dispensa de reposição ao erário de que trata a Súmula 106 do TCU, aplica-se apenas quando verificadas as seguintes condições (Acórdão 1909/2003-TCU-Plenário, de relatoria do Ministro Walton Alencar Rodrigues e Voto constante do Acórdão 3748/2017-TCU-Segunda Câmara, de relatoria do Ministro Augusto Nardes) : a) presença de boa-fé do servidor; b) ausência, por parte do servidor, de influência ou interferência para a concessão da vantagem impugnada; c) existência de dúvida plausível sobre a interpretação, a validade ou a incidência da norma infringida, no momento da edição do ato que autorizou o pagamento da vantagem impugnada; e d) interpretação razoável, embora errônea, da lei pela Administração, o que não é a situação dos autos, entende-se pertinente o encaminhamento proposto após a análise das alegações de defesa apresentadas no sentido de julgar irregulares as contas do Sr. Márcio Franco Alvarenga (CPF XXX.517.817-XX) e Sra. Alcidina Dias de Oliveira (CPF XXX.406.491-XX) , conforme instrução à peça 51."
2.	Ao final, em pareceres uniformes, a Secex-TCE propõe acatar as alegações de defesa dos Srs. Edson Lunardi e Marcos Aurélio Silveira de Oliveira, retirando-os do polo passivo desta TCE, bem assim rejeitar as alegações do Sr. Márcio Franco Alvarenga e da Sra. Alcidina Dias de Oliveira julgando-se irregulares as suas contas e condenando-os, solidariamente, ao pagamento dos débitos apurados nos autos, e aplicando-se-lhes a multa do art. 57 da Lei 8.443/1992, dentre outras providências de praxe, a exemplo de autorização para a cobrança judicial das dívidas e o seu parcelamento, caso solicitado (peças 111, 112 e 113) .
3.	O Ministério Público junto ao TCU, representado pelo Subprocurador-Geral Lucas Rocha Furtado, concorda com o encaminhamento supra (peça 114) , sem prejuízo de tecer as seguintes considerações meritórias:
"Trata-se de tomada de contas especial instaurada no âmbito do Comando da 10ª Região Militar do Exército Brasileiro, em razão de recebimento, no período de 1º de agosto de 2005 a 31 de dezembro de 2014, de parcelas indevidas de pensão militar pela viúva do 2º Tenente Vicente Fausto de Oliveira, a Sra. Alcidina Dias de Oliveira.
A irregularidade teria decorrido da exclusão, por decisão judicial, de duas filhas da Sra. Alcidina Dias de Oliveira da condição de pensionistas do falecido militar.  
Foram responsabilizados, no âmbito interno da TCE, a referida viúva e três agentes públicos do órgão concedente da pensão. 
As alegações de defesa foram examinadas inicialmente pela SecexTCE (peça 51) , que propôs a exclusão da responsabilidade de dois dos agentes e o julgamento das contas pela irregularidade em relação à pensionista e ao Sr. Márcio Franco Alvarenga, que seria o 'chefe de fato' da Seção que teria incorrido em erro nos pagamentos indevidos.
Na primeira oportunidade que tive de me manifestar nos autos (peça 54) , entendi que algumas questões deveriam ser preliminarmente esclarecidas, de modo a esclarecer o alcance da responsabilidade da Sra. Alcidina Dias de Oliveira, o que estaria a demandar a realização de diligências.
Por se tratar de concessão de pensão militar, destaquei que as possibilidades jurídicas de alteração do ato concessivo das parcelas percebidas pela beneficiária variariam a depender da data de julgamento do respectivo ato por parte do Tribunal de Contas da União.
Caso o ato houvesse sido previamente julgado pelo Tribunal como legal, incidiria o prazo decadencial de cinco anos previsto no art. 54 da Lei nº 9.784/99. Assim, o ato só poderia ser alterado mediante a revisão de ofício prevista no art. 260, § 2º, do RITCU. Passado esse prazo, não se sujeitaria mais à revisão.
Por outro lado, caso ainda não houvesse sido julgado pelo TCU, deveria sê-lo, no caso, pela ilegalidade, se confirmadas as irregularidades que maculam o ato de pensão fundamentador do pagamento das parcelas indevidas. 
Outra dúvida que levantei dizia respeito ao fato de que as alterações no pagamento da pensão que deram ensejo ao débito investigado neste feito decorreriam da exclusão da condição de pensionistas - em razão de pronunciamento judicial declaratório de inexistência de paternidade - das filhas da Sra. Alcidina Dias de Oliveira (Indira Sandila Dias de Oliveira e Sabrina Dias de Oliveira) , não estando claro se a pensão era paga diretamente a essas filhas ou se eram depositadas em benefício diretamente da viúva.
Por essas razões, sugeri a realização das diligências pertinentes e a manifestação da unidade especializada no exame de atos de pessoal - a Sefip. Vossa Excelência acolheu o parecer deste representante do MPTCU e por meio do despacho de peça 55 determinou as providências pertinentes.
Após a realização dos exames necessários a dirimir as questões suscitadas, a unidade especializada logrou concluir, em síntese, que o ato inicial de pensão militar instituída em favor de Alcidina Dias de Oliveira, Suzana Vaz da Costa e Mariza de Oliveira Ponte, submetido a registro pelo modelo convencional, foi apreciado pela legalidade no âmbito do TC-Processo 002.362/1986-4, conforme consta na Ata da Sessão Plenária Nº 83, de 11/11/1986 (peça 56) . Todavia, não se identificou julgamento ou envio ao Tribunal de ato de alteração de concessão das aludidas pensões, razão pela qual não teria ocorrido julgamento acerca dessa alteração, o que obsta qualquer transcurso de prazo decadencial.
Por sua vez, diligência respondida pelo Comando da 10ª Região Militar (peça 67) , logrou esclarecer que a pensão militar efetivamente recebida pela pensionista Alcidina Dias de Oliveira, no período de 1/8/2005 a 31/12/2014, compreende a sua cota parte somada com as cotas-partes de suas filhas adotivas. Dessa forma, as filhas da supracitada pensionista nunca receberam suas cotas-partes diretamente pelo Exército Brasileiro, razão pela qual se fixa a responsabilidade, como beneficiária do ato irregular, exclusivamente da Sra. Alcidina Dias de Oliveira, além do agente público envolvido na irregularidade.
Nessas condições, manifesto-me de acordo com a proposta da SecexTCE contida na instrução de peça 111 (corroborada pelos pronunciamentos de peças 112 e 113) no sentido de, em essência, rejeitar as alegações de defesa apresentadas pelo Sr. Márcio Franco Alvarenga e pela Sra. Alcidina Dias de Oliveira e julgar irregulares as contas dos responsáveis mencionados, condenando-os, solidariamente, ao pagamento das importâncias indicadas."
	É o Relatório.

Sandra Pereira dos Santos Bandeira (5.730/OAB-MS), representando Alcidina Dias de Oliveira.

Subprocurador-Geral Lucas Rocha Furtado.

TOMADA DE CONTAS ESPECIAL. PENSÃO MILITAR. PAGAMENTO INDEVIDO DE COTA-PARTE. ERRO DA ADMINISTRAÇÃO PÚBLICA. NÃO PARTICIPAÇÃO DA BENEFICIÁRIA. EXCLUSÃO DA RELAÇÃO PROCESSUAL. DÉBITO IMPUTÁVEL AO AGENTE PÚBLICO RESPONSÁVEL PELA OCORRÊNCIA. IRREGULARIDADE DAS CONTAS. DÉBITO. MULTA.

TOMADA DE CONTAS ESPECIAL (TCE)

Secretaria de Controle Externo de Tomada de Contas Especial (SecexTCE).

Trago à apreciação deste Colegiado a Tomada de Contas Especial instaurada pelo Comando da 10ª Região Militar, tendo como responsáveis os Srs. Edson Lunardi (chefe da Seção de Inativos e Pensionistas) , Marcos Aurélio Silveira de Oliveira (chefe substituto da Seção de Inativos e Pensionistas) , Márcio Franco Alvarenga (Adjunto da Seção de Inativos) e Alcidina Dias de Oliveira (beneficiária da pensão militar instituída pelo 2º Tenente Vicente Fausto de Oliveira) , em razão do pagamento de parcelas irregulares de pensão militar por parte dos aludidos gestores, e recebidas indevidamente pela referida pensionista. 
2.	O fato motivador desta TCE diz respeito à pensão deixada pelo 2º Tenente Vicente Fausto de Oliveira, inicialmente dividida entre a Sra. Alcidina Dias de Oliveira, viúva do militar, a quem coube uma cota total de 6/8, nesta compreendidas as cotas-partes de suas filhas Indira Sandila Dias de Oliveira e Sabrina Dias de Oliveira (1/8 de cada) , e de 1/8 a cada uma das filhas do primeiro casamento do militar, Sras. Suzana Vaz da Costa e Mariza de Oliveira Ponte.
3.	Ocorre que em 30/9/2004, foi julgada procedente Ação Negatória de Filiação Paterna de Indira Sandila Dias de Oliveira e Sabrina Dias de Oliveira, com a consequente determinação para a retificação dos registros de nascimento. Em decorrência disso, em 5/7/2005, as filhas do primeiro casamento, Sras. Suzana Vaz da Costa e Mariza de Oliveira Ponte, comunicaram o teor do julgamento da referida ação à Seção do Serviço de Inativos e Pensionistas da 10ª Região Militar e requereram a alteração de suas cotas-partes, de sorte que a elas caberia 1/4 individualmente, com a consequente redução da cota-parte então recebida pela Sra. Alcidina Dias de Oliveira em 2/8, ante a necessidade de retirada das suas filhas como beneficiárias diretas do Instituidor.
4.	Muito embora a majoração das cotas-partes das beneficiárias Suzana Vaz da Costa e Mariza de Oliveira Ponte tenha ocorrido prontamente, ainda em 2005, a redução da cota da Sra. Alcidina Dias de Oliveira somente foi providenciada a partir de janeiro de 2015, tendo ela recebido indevidamente as cotas referentes às suas filhas, de 1°/9/2005 a 31/12/2014, nisso constituindo o débito deste feito.
5.	Em apertada síntese, a gênese do prejuízo aos cofres públicos decorreu da ausência de providências, pelo Comando da 10ª Região, para ajustamento da pensão judicial concedida à Sra. Alcidina Dias de Oliveira (em nome de suas filhas) tão logo houve a majoração da cota-parte das outras beneficiárias, ocasião em que o órgão passou a pagar benefício em valor superior a sua totalidade - ao invés de 4 cotas, metade à viúva e outra metade às filhas legítimas, pagou cotas equivalentes a 10/8 (4/8 à viúva, 2/8 às filhas Indira Sandila Dias de Oliveira e Sabrina Dias de Oliveira, na pessoa da viúva, e 4/8 às filhas legítimas Suzana Vaz da Costa e Mariza de Oliveira Ponte) .
6.	Compulsando os elementos constantes dos presentes autos, os pareceres antecedentes propõem a imputação de débito solidário à Sra. Alcidina Dias de Oliveira.
7.	Forçoso notar, todavia, que referida responsável não era gestora pública e não tinha qualquer ingerência no Setor de Inativos do Exército, seja do Comando da 9ª, seja no Comando da 10ª Região. Sua condição era de beneficiária de pensão militar, sendo que o dano decorreu da não implementação da redução das cotas relativas às filhas do Instituidor, por parte do Comando da 10ª Região, a quem competia tal ajuste.
8.	Veja-se que nem mesmo o dever de comunicar a sentença do juízo cabia à Sra. Alcidina Dias de Oliveira, pois tal interesse era das filhas do primeiro casamento do Instituidor, de sorte que a melhoria nas suas cotas-partes deveria ser por elas intentada e buscada.
9.	O caso em tela é de simples pagamento indevido pelo órgão público, sem qualquer participação da aludida beneficiária.	
10.	De se observar, ademais, que os pagamentos indevidos somente vieram a ocorrer por ocasião da comunicação e requerimento das filhas interessadas em majorar suas cotas-partes, momento esse em que o Setor de Inativos do 10º Comando passou a ter conhecimento da necessidade de retificação dos valores das beneficiárias que perderam a condição de filhas, reduzindo-se, portanto, a pensão depositada a elas em nome de sua mãe, a Sra. Alcidina Dias de Oliveira. A partir desse instante, a falha foi integralmente atribuível à Administração Pública, que majorou a cota-parte das filhas remanescentes e deixou de reduzir a daquelas outras.
11.	Outro aspecto importante é que a referida pensionista não recebia a pensão em nome próprio, mas sim de suas filhas. 
12.	Ressalte-se, ainda, que a Sra. Alcidina Dias de Oliveira tinha a obrigação de comparecer anualmente à Seção de inativos do 9º Comando e não há registros de que em algum momento tenha sido informada ou questionada acerca dessa percepção indevida. 
13.	Nessa ordem de ideias, entendo ser o caso de se excluir a Sra. Alcidina Dias de Oliveira da relação processual.
14.	Registro ainda que, em situação bastante semelhante à que ora se aprecia, por meio do Acórdão 2390/2022-TCU-Segunda Câmara (relator Ministro Augusto Nardes) , esta Corte, acolhendo, na ocasião, a proposta do Ministério Público/TCU, dispensou de reposição ao erário a pensionista militar que, agindo de boa-fé, recebeu, durante determinado período, sua cota-parte em proporção acima do previsto na legislação.
15.	Quanto à responsabilidade pelo pagamento indevido, atribuída pela SecexTCE e pelo MP/TCU ao Sr. Márcio Franco Alvarenga (Adjunto da Seção de Inativos do 10º Comando) , aquiesço ao exame empreendido, no sentido da caracterização de sua responsabilidade, com a consequente imputação do débito.
16.	Com efeito, constatou-se que o Sr. Edson Lunardi nunca exerceu de fato a chefia da SIP/10, ao passo que o Sr. Marcos Aurélio Silveira de Oliveira apenas substituiu essa função em períodos curtos e pontuais, não se tendo caracterizada omissão de sua parte no período de 2/8 a 7/9/2005 em que substituiu o titular, ante a falta de tempo hábil suficiente para elaborar o apostilamento de ofício e de assiná-lo após a publicação da Nota para Boletim 2850SS2.2-SIP/10 no Boletim Regional 147/2005 (publicado no final do expediente do dia 3/8/2005) , o que lhe teria dado apenas 2 dias úteis para tal encargo. 
17.	Desse modo, correto o entendimento da Unidade Técnica e do MP/TCU de acatar as alegações de defesa dos mencionados responsáveis, ante a falta de participação na cadeia causal do evento danoso, razão pela qual devem ter seus nomes excluídos do rol de responsáveis desta TCE.
18.	Já no tocante ao Sr. Márcio Franco de Alvarenga, reconhecidamente chefe de fato do setor e responsável pela implementação do apostilamento do ato de pensão em tela, a ele caberia ter adotado mecanismos de acompanhamento dos ciclos do processo em questão, conferindo impulso oficial a cada um dos passos processuais previstos e, sobretudo, controlado o pagamento das pensões sob sua custódia, especialmente mediante a adoção de controles para evitar o pagamento de valores superiores a 100% do benefício instituído, como ocorreu na espécie.
19.	De fato, ao dar início ao procedimento revisional, não é razoável que ele tenha autorizado a majoração de parte da pensão e, concomitantemente, não a tenha reduzido em mesmo montante de outros beneficiários, pois com isso autorizou o pagamento de montante superior à integralidade da pensão, o que não deveria ocorrer.
20.	Destaque-se que houve inclusive a elaboração de documento, datado de 1°/8/2005 (peça 8, p. 39) , no qual se determinava, expressamente, o apostilamento nos moldes corretos, com a redução da pensão da Sra. Alcidina Dias de Oliveira para 2/4, e alteração das cotas das filhas Mariza de Oliveira Ponte e Suzana Vaz da Costa de 1/8 para 1/4 cada uma delas, informando tal fato ao Comando da 9ª Região Militar. 
21.	Todavia, essa correção não foi implementada pelo Setor titularizado pelo Sr. Márcio Franco de Alvarenga na forma devida. Nesse sentido, entende-se que ele deu causa ao prejuízo apurado nestes autos, na condição de Chefe do Setor e de responsável por ter dado início ao processo, com a autorização para a majoração das cotas-partes das Sras. Suzana Vaz da Costa e Mariza de Oliveira Ponte, sem a correspondente redução da pensão em mesmo valor em relação à Sra. Alcidina Dias de Oliveira, dando azo ao pagamento superior ao montante instituído.
22.	Quanto à alegação de prescrição, passo a examinar a matéria sob a perspectiva da novel Resolução/TCU 344/2022, que regulamenta, no âmbito do Tribunal de Contas da União, a prescrição para o exercício das pretensões punitiva e de ressarcimento, com base na Lei 9.873/1999, marcando assim a mudança jurisprudencial para adotar a prescrição quinquenal e a intercorrente de que trata a aludida norma legal.  
23.	Nesse tocante, conquanto os atos irregulares praticados pelo Sr. Márcio Franco de Alvarenga tenham se iniciado no exercício de 2005, é aplicável na espécie o disposto no art. 4º, inciso V, da Resolução/TCU 344/2002, de que o prazo para prescrição será contado "do dia em que tiver cessado a permanência ou a continuidade, no caso de irregularidade permanente ou continuada". E nesse sentido, tem sido o entendimento deste Tribunal de que, em se tratando de pagamento irregular de natureza continuada, o termo inicial para a contagem do prazo da prescrição será a data do último pagamento indevidamente realizado, em analogia à regra do direito penal afeta ao crime permanente (v.g. Acórdãos/Plenário 708/2022, de minha relatoria; 314/2018, rel. Ministro Vital do Rêgo; e 2330/2016, rel. Ministro Augusto Nardes) . 
24.	Dessa forma, considerando que, entre a data do último pagamento irregular (02/02/2015) e a data do despacho que ordenou a citação dos responsáveis (22/01/2019, peça 30) , não transcorreu o prazo quinquenal, resta configurada a inocorrência da prescrição da pretensão ressarcitória ou punitiva do TCU. 
25.	Demais disso, foram diversos os atos processuais apuratórios dos fatos ocorridos nesse interregno buscando a delimitação das responsabilidades e a quantificação do correspondente dano, a exemplo da instauração de sindicância em 22/6/2015 (peça 3, p. 18) , da instauração da TCE em 21/2/2018 (peça 3, p. 4) , da emissão de Relatório de Auditoria da TCE de 25/7/2018 (peça 22) ,  dentre outros fatos interruptivos da prescrição e que demonstram a persecução do ilícito administrativo em tela, descaracterizando eventual prescrição intercorrente.
26.	Nesse contexto, caracterizada a irregularidade e a culpa do agente público, bem como o prejuízo ao erário dela decorrente, cabe julgar irregulares as suas contas e condená-lo ao pagamento do débito apurado nos autos, aplicando-se-lhe ainda a multa do art. 57 da Lei 8.443/1992.
27.	Por fim, deve ser autorizado o pagamento das dívidas em até 36 parcelas mensais e consecutivas, caso solicitado, e sua cobrança judicial, bem como remetida cópia do Acórdão que vier a ser proferido ao Comando da 10ª Região Militar, para ciência, bem como ao Ministério Público Federal no Estado do Ceará, para adoção das providências que entender cabíveis.
	Em face do exposto, voto para que o Tribunal adote a minuta de Acórdão que ora submeto à apreciação deste Colegiado.
TCU, Sala das Sessões, em 25 de outubro de 2022.
MARCOS BEMQUERER COSTA 
Relator